臺灣高雄地方法院刑事判決　　　　　　94年度易字第446號
　　公　訴　人　臺灣高雄地方法院檢察署檢察官
　　被　　　告　甲○○　男　2.
上列被告因妨害兵役案件，經檢察官聲請簡易判決處刑（93年度
偵字第21498號），本院高雄簡易庭認不宜以簡易判決處刑，改
由通常程序審理後本院判決如下：
    主  文
甲○○無罪。
    理  由
一、公訴意旨略以：被告甲○○係後備軍人，
    九曲村43鄰九大路700號8樓，竟意圖避免召集，將居住處所
    遷移出上址，而無故不依規定申報，致使高雄縣後備區司令
    部所發，指定其應於民國（下同）93年9月22日8時許前往屏
    東縣車城鄉○○路○○路1號二重溪營區之大業2403之3號教
    育召集令無法送達，因認被告涉犯妨害兵役治罪條例第10條
    第3項、第1項第3款之罪云云。
二、按犯罪事實應依證據認定之，無證據不得認定犯罪事實；又
    不能證明被告犯罪者，應諭知無罪之判決，刑事訴訟法第15
    4條第2項、第301條第1項前段分別定有明文。次按刑事訴訟
    法上所謂認定犯罪事實之證據，係指足以認定被告確有犯罪
    行為之積極證據而言，如未能發現相當證據或證據不足以證
    明，自不能以推測或擬制之方法，為裁判基礎（最高法院29
    年上字第3105號及40年台上字第86號判例參照）；且認定犯
    罪事實所憑之證據，雖不以直接證據為限，間接證據亦包括
    在內，然無論直接證據或間接證據，其為訴訟上之證明，須
    於通常一般之人均不致有所懷疑，而得確信其為真實之程度
    者，始得據為有罪之認定，倘其證明尚未達此一程度，而有
    合理之懷疑存在而無從使事實審法院得有罪之確信時，即應
    由法院為諭知被告無罪之判決（最高法院76年台上字第4986
    號判例參照）。本件公訴意旨認被告涉犯妨害兵役治罪條例
    之罪，已於91年6月26日修正，並自同年月28 日起施行之妨
    害兵役治罪條例第10條第1 項增訂「意圖避免召集處理」之
    構成要件，同法條第3 項則規定：「後備軍人犯第一項之罪
    ，．．致使召集令無法送達者，以意圖避免召集論；分別依
    第五條或第六條科刑」，是其罪之構成，自亦以有避免召集
    之意圖為主觀要件甚明。顯然修正後妨害兵役治罪條例第10
    條第3項、第1項第3 款之罪係屬刑事法上之目的犯，倘行為
    人並無避免召集處理之意圖，即不得遽以該罪相繩（最高法
    院92年度台非字第404號判決、法務部92年9月22日09208040
    14號函參照）。
三、本件公訴人認被告甲○○涉犯右揭罪嫌，無非係以被告所在
    不明無從傳喚，其居住處所遷移不明致使召集令無法送達之
    事實，有原召集令、召集令受領回執、高雄縣後備司令部列
    管後備軍人行方不明遷出未報移送法辦年籍表各1 份可資佐
    證。訊據被告固坦承未依法辦理
    有何妨害兵役之犯行，辯稱：「我於93年2 月份出監後，就
    沒有住在家裡，是因為工作的關係所以住在高雄縣大寮鄉○
    ○路處，因為我父親也在執行，家裡都沒有人，也被斷水斷
    電，管理員就把我們的信件都退回去‧‧‧」等語（見本院
    94年度簡字第918號94年3月15日訊問筆錄）。
四、經查：
  （一）按除刑事訴訟法第159條之1至第159條之3之情形外，下
        列文書，亦得為證據：一、除顯有不可信之情況外，公
        務員職務上製作之紀錄文書、證明文書。二、除顯有不
        可信之情況外，從事業務之人於業務上或通常業務過程
        所須製作之紀錄文書、證明文書。三、除前二款之情形
        外，其他於可信之特別情況下所製作之文書，亦得為證
        據，刑事訴訟法第159條之4亦有明文。查：卷附之原召
        集令、召集令受領回執、高雄縣後備司令部列管後備軍
        人行方不明遷出未報移送法辦年籍表等資料，雖係被告
        以外之人於審判外所為之書面陳述，屬於傳聞證據，然
        係高雄縣政府警察局仁武分局九曲派出所員警或高雄縣
        後備司令部之公務員職務上製作，應屬刑事訴訟法第15
        9 條之4 第1 款所稱之紀錄文書，又查無證據證明顯有
        不可信之情況，揆諸前揭規定，應認對於被告之案件，
        均得為證據，而有證據能力。
  （二）次按妨害兵役治罪條例第10條第1項第3款之「居住處所
        遷移，無故不依規定申報者」，係以「意圖避免召集處
        理」為其主觀構成要件；同條例第6條第1項第4款之「
        應受召集，無故逾應召期限二日者」，亦以「意圖避免
        教育召集」為其主觀構成要件。
  （三）雖被告自承其於戒治期間曾受一次召集通知，但事後有
        撤銷該召集等語（見本院94年3 月30日審判筆錄），而
        被告確於92年6 月6 日至93年2 月18日在嘉義戒治所執
        行戒治（有被告台灣高等法院被告前案紀錄表在卷可稽
        ），故本案應是被告第一次接受教育召集令，尚難認其
        於93年9 月間有被徵召之預見。此外，公訴意旨既未指
        出有何證據足證被告係出於避免召集之意圖，則未申報
        遷移之住所者，原因及目的不勝枚舉，僅以客觀上未申
        報即逕推認有避免召集之意圖，自嫌無據，復因其未收
        到教育集令，客觀上自無可能於應召期限內接受召集，
        主觀上亦難稱有避免教育召集之意圖可言；是被告既無
        避免召集之意圖，自與妨害兵役治罪條例第10條第1 項
        第3 款之構成要件不合，且既不合於該條例第10 條第1
        項第3 款之罪，當亦無同條例第10條第3 項之適用可言
        ，自亦無依該條例第6 條科刑之問題；復因其根本未收
        到召集令，故自無可能於召集期限應召入營，主觀上亦
        難認有避免教育召集之意圖，已如前述，是以自不構成
        妨害兵役治罪條例第10條第1 項第3 款之罪。
  （四）綜上所述，公訴人認定被告上開犯嫌所憑之證據，既未
        達通常一般人均不致有所懷疑，而得以確信其為真實之
        程度，此外，復無其他積極證據足資證明被告有何違反
        妨害兵役治罪條例之犯行，揆諸前開說明，自不得遽為
        不利被告事實之認定，不能證明被告犯罪，應為被告無
        罪判決之諭知。
據上論斷，應依刑事訴訟法第452條、第301條第1項，判決如主
文。
本案經檢察官乙○○到庭執行職務。
中　　華　　民　　國　　94　　年　　3 　　月　　31　　日
                  刑事第七庭  審判長法  官  孫啟強
                                    法  官  蔡川富
                                    法  官  張茹棻
右正本證明與原本無異。
如不服本判決，應於判決送達後十日內，向本院提出上訴狀
中　　華　　民　　國　　94　　年　　3 　　月　　31　　日
                                    書記官  李忠霖
